ACORDAO-COMPLETO-2404863

ACÓRDÃO 7968/2021 ATA 15/2021 - PRIMEIRA CÂMARA

VISTOS, relatados e discutidos estes autos de tomada de contas especial instaurada pela Caixa Econômica Federal em razão da execução parcial do objeto do Contrato de Repasse 88169-06/1999, firmado entre o Instituto Nacional de Colonização e Reforma Agrária (Incra) , representado pela Caixa, e o Município de Amapá do Maranhão/MA, cujo objeto é a transferência de recursos financeiros para implantação de infraestrutura básica no Projeto de Assentamento Bom Pastor,.
ACORDAM os Ministros do Tribunal de Contas da União, reunidos em sessão da Primeira Câmara, diante das razões expostas pelo relator, em:
9.1. excluir Juvencharles Lemos Alves (CPF XXX.072.803-XX) do polo passivo da relação jurídico-processual;
9.2. considerar revéis Aveny Andrade Pacheco (CPF XXX.357.593-XX) e Milton da Silva Lemos (CPF XXX.470.893-XX) , com fulcro no artigo 12, § 3º, da Lei 8.443/1992; 
9.3. julgar irregulares as contas de Aveny Andrade Pacheco (CPF XXX.357.593-XX) e Milton da Silva Lemos (CPF XXX.470.893-XX) , condenando-os, solidariamente, ao pagamento das importâncias a seguir especificadas, nos termos dos artigos 1º, inciso I, 16, inciso III, alínea "c", § 2º, da Lei 8.443/1992 combinado com os artigos 19 e 23, inciso III, da mesma Lei, e com artigos 1º, inciso I, 209, incisos I e III, 210 e 214, inciso III, do Regimento Interno/TCU, fixando-lhes o prazo de 15 (quinze) dias para que comprovem, perante este Tribunal (artigo 214, inciso III, alínea 'a', do Regimento Interno do TCU) , o recolhimento da dívida ao Instituto Nacional de Colonização e Reforma Agrária (Incra) , atualizada monetariamente e acrescida de juros de mora calculados a partir das datas discriminadas, até a data do recolhimento, abatendo-se na oportunidade a monta eventualmente ressarcida, na forma da legislação em vigor:
	Valor original (R$) 
	Data da ocorrência

	48.406,48
	2/1/2001

	23.132,41
	23/2/2001

	5.220,00
	23/8/2001

	5.220,00
	23/2/2001

	7.979,22
	23/8/2001

9.4. aplicar multa individual a Aveny Andrade Pacheco (CPF XXX.357.593-XX) e a Milton da Silva Lemos (CPF XXX.470.893-XX, no valor de R$ 60.000,00 (sessenta mil reais) , com fundamento no artigo 57 da Lei 8.443/1992 c/c o artigo 267 do Regimento Interno do TCU, fixando-lhes o prazo de 15 (quinze) dias, a partir da notificação, para comprovarem, perante este Tribunal (artigo 214, inciso III, alínea "a", do Regimento Interno do TCU) , o recolhimento ao Tesouro Nacional do valor atualizado monetariamente desde a data do acórdão até a do efetivo recolhimento, se for pago após o vencimento, na forma da legislação em vigor;
9.5. autorizar, desde logo, nos termos do artigo 28, inciso II, da Lei 8.443/1992, a cobrança judicial das dívidas, caso não atendidas às notificações;
9.6. remeter cópia do acórdão, bem como do relatório e voto que fundamentam ao Procurador-Chefe da Procuradoria da República no Estado do Maranhão, nos termos do artigo 209, § 7º, do Regimento Interno/TCU, para ajuizamento das ações cabíveis;
9.7. recomendar à Caixa Econômica Federal, com fulcro no artigo 60 da Portaria Interministerial 424/2016, que devolva aos cofres do Instituto Nacional de Colonização e Reforma Agrária (Incra) o saldo remanescente na conta bancária específica do Contrato de Repasse 88169-06/1999 (peça 16) , firmado entre o Incra e o Município de Amapá do Maranhão/MA, cujo objeto era a implantação de infraestrutura no Assentamento Bom Pastor.

Tomada de Contas Especial instaurada em razão da execução parcial do objeto do Contrato de Repasse n° 88.169-06/1999, celebrado com o Municípiol de Amapá do Maranhão/MA, tendo por objeto a transferência de recursos financeiros do INCRA ao referido Município.

Primeira Câmara

Prefeitura de Amapá do Maranhão - MA.

3. Interessados/Responsáveis:
3.1. Interessado: Caixa Econômica Federal (00.360.305/0001-04)
3.2. Responsáveis: Aveny Andrade Pacheco (XXX.357.593-XX); Juvencharles Lemos Alves (XXX.072.803-XX); Milton da Silva Lemos (XXX.470.893-XX).

13.1. Ministros presentes: Benjamin Zymler (na Presidência), Walton Alencar Rodrigues (Relator) e Jorge Oliveira.
13.2. Ministros-Substitutos presentes: Augusto Sherman Cavalcanti e Weder de Oliveira.

PRU-1

UNIAO X MILTON DA SILVA LEMOS

WALTON ALENCAR RODRIGUES

Transcrevo instrução elaborada por auditor da Secretaria de Controle Externo de Tomada de Contas Especial (SecexTCE) :
INTRODUÇÃO 
Cuidam os autos de tomada de contas especial instaurada pela Caixa Econômica Federal (Caixa) em razão da  execução parcial do objeto do Contrato de Repasse 88169-06/199/CAIXA/INCRA, firmado entre o Instituto Nacional de Colonização e Reforma Agrária (Incra) , representado pela Caixa Econômica Fderal, e o Município de Amapá do Maranhão - MA, objetivando a transferência de recursos financeiros do Incra, Gestor do Programa, para a implantação de infraestrutura básica no Projeto de Assentamento Bom Pastor, no citado município.
Conforme Pano de Trabalho e Termo de Repasse (peça 1, p. 49-69 e 75-89) , o ajuste teve vigência inicial de 19/12/1999 a 30/6/2000, prorrogada por carta reversais (peça 1, p. 86, 93, 95, 97, 99, 101, 103, 107, e 106) e ex-officio (peça 1, p. 105, 109, 111, 119, 121, 123,125, 127, 129) , sendo o prazo final estendido até 29/5/2015 (DOU Nº 91, de 15/5/2014, peça 1, p. 129) .
HISTÓRICO
No presente ajuste, foram previstos R$ 279.000,00 para a execução do objeto, que foram transferidos por meio da ordem bancária 1999OB000157 (peça 1, p. 201) , de 19/11/1999, e creditados em conta especifica em 24/10/1999 (peça 1, p. 205) , sem a previsão de contrapartida por parte do Município, na forma da cláusula quarta, item 4.1, do Termo de Repasse (peça 1, p. 79) .
O recurso ficou bloqueado em conta poupança e foi liberado em 5 parcelas, conforme extratos bancários (peça 1, p. 207, 209 e 211) a seguir especificadas:
	DATA
	VALOR (R$) 

	30/6/2000
	        61.002,70

	31/12/2000
	        73.935,80

	29/12/2000
	        55.295,55

	31/01/2001
	        31.257,79

	31/7/2001
	        13.199,22

	TOTAL
	234.691,06

A Caixa realizou fiscalizações na execução do objeto contratado e emitiu os Relatórios de Acompanhamento (RAE) abaixo especificados:
vistoria realizada em 3/6/2000, em referência ao período de 2/3/2000 a 15/5/2000, em que foram constatadas pendências, ocorrências de desvios e outras informações (peça 1, p. 131- 135) ; 
vistoria realizada em 1/11/2000, em referência ao período de 16/5/2000 a 31/10/2000, atestando que a obra estava paralisada, embora com alguns serviços concluídos, e a ocorrência de várias pendências (peça 1, p. 137-139) , conforme demonstrado no Parecer Técnico de 7/11/2000 (peça 1, p. 141-143) ;
vistoria realizada em 12/12/2000, em referência ao período de 10/10/2000 a 22/11/2000, em que foi constatado o percentual de 68,20% de execução da obra, referente à 3ª etapa do contrato (peça 1, p.  149-151) ;
vistoria realizada em 10/2/2001, em referência ao período de 23/12/2000 a 23/1/2001, em que foi constatado o percentual de 79,50% de execução da obra, referente à 4ª etapa do contrato (peça 1, p. 165, 167-168) ;
vistoria realizada em 27/6/2001 (peça 1, p.  171-173) , referente à construção de uma ponte de madeira em substituição à estrada vicinal de 2,5 km (peça 1, p. 153-163) , em que foi constatado que não houve evolução em relação a maior parte das pendências anteriores, a ponte de madeira foi executada diferente do projeto, não foi apresentada a ART da execução da ponte, não constava o cronograma reprogramado da obra e o percentual de execução da obra estava em 84,24% (peça 1, p. 175- 183) .
Destaca-se que foram notificados os ex-prefeitos Sr. Aveny Andrade Pachêco, gestão 1997-2004 (peça 1, p. 13-17) , Milton da Silva Lemos, gestão 2005-2012 (peça 1, p. 25-29) e Juvencharles Lemos Alves, gestão 2013-2016 (peça 1, 37-41) , solicitando a devolução dos recursos, sob pena de instauração de TCE.
O ex-prefeito Sr. Milton da Silva Lemos, gestão 2004-2012, apresentou suas justificativas à Caixa, por meio de advogados constituídos (peça 1, p. 31-35) , as quais não foram aceitas (peça 1, p. 37-41) , enquanto os ex-prefeitos Aveny Andrade Pachêco e Juvencharles Lemos Alves não se manifestaram.
O Relatório de TCE (peça 1, p. 231) consignou a ocorrência de prejuízo ao erário no valor de R$ 89.958,11 pelo não cumprimento do objeto pactuado, sendo responsabilizados o Sr. Aveny Andrade Pachêco (gestões 1997-2000 e 2001-2004) , o Sr. Milton da Silva Lemos (gestões 2005-2008 e 2009-2012) e o Sr. Juvencharles Lemos Alves (gestão 2013-2016) , conforme registro na conta "Diversos Responsáveis" do Siafi (peça 1, p. 225) .
A Secretaria Federal de Controle Interno, por meio do Relatório de Auditoria do Controle Interno (peça 3, p.247- 250) , do Certificado de Auditoria (peça 1, p. 251) e do Parecer do Dirigente do Órgão de Controle Interno (peça 1, p. 252) , concluiu pela irregularidade das contas. 
Por meio de Pronunciamento Ministerial (peça 1, p.261) , o Ministro de Estado do Desenvolvimento Agrário, na forma do art. 52 da Lei 8.443/92, atestou haver tomada conhecimento das conclusões do Controle Interno acerca das citadas contas.
No âmbito do TCU, a Unidade Técnica concluiu pela exclusão do Sr. Juvencharles Lemos Alves (gestão 2013-2016) do rol de responsáveis e pela citação do Sr. Aveny Andrade Pachêco (gestões 1997-2000 e 2001-2004) e de seu sucessor, Sr. Milton da Silva Lemos (gestões 2005-2008 e 2009-2012) , pelo débito apurado no valor de R$ 76.758,89, correspondente ao trecho de 20KM de estrada, e de R$ 13.199,22, correspondente à ponte de madeira com 15 metros de comprimento (peça 6, p. 3-5) .
Além disso, a Unidade Técnica propôs diligência à Caixa Econômica Federal para que o banco informasse se o saldo do Contrato de Repasse 88169-06/199/CAIXA/INCRA, firmado entre o Instituto Nacional de Colonização e Reforma Agrária (Incra) , representado pela Caixa Econômica Federal, e o Município de Amapá do Maranhão-MA, para a implantação de infraestrutura básica no Projeto de Assentamento Bom Pastor no município, acrescido dos rendimentos de aplicação financeira, encontravam-se depositado na conta poupança 0027.022.724-0 da Caixa, e, em caso positivo, a quantia depositada (peça 6, p. 5) .
Tanto o diretor (peça 7) , quanto o Secretario da Unidade Técnica (peça 8) , se manifestaram de acordo com a proposta formulada pela auditora, de forma que os ofícios que promoveram as citações e a diligência foram devidamente emitidos (peças 11, 12 e 13) e entregues (peças 14, 15 e 17) .
EXAME TÉCNICO  
Nenhum dos dois citados respondeu aos ofícios de citação, de modo que os dois serão considerados revéis no presente processo.
Dessa forma, será feita a seguir a análise das responsabilidades dos dois citados, bem como a ratificação ou retificação da análise preliminar (peça 6) no que se refere à exclusão do Sr. Juvencharles Lemos Alves (gestão 2013-2016) do rol de responsáveis.
Por fim, será feita a análise dos documentos enviados pela Caixa Econômica Federal (peça 16) em resposta à diligência feita por meio do Ofício 2991/2016-TCU/SECEX-MA, de 23/11/2016 (peça 13) .
De acordo com o Ofício Cl/SR/GIDUR/SL-068/2011 (peça 1, 3) , a execução do objeto em 27/6/2001 (Relatório de Acompanhamento - RAE da quinta medição, realizada pela em 27/06/2001) alcançou o percentual de 84,24%, correspondentes a R$ 234.691,06:
	Metas alcançadas
	Valor repasse pago (R$) 
	Data

	Sistema de abastecimento de água
	49.814,00
	02/01/2001

	7 açudes de pequeno porte
	49.980,82
	02/01/2001

	Trecho de 7,5 km de estrada
	44.938,13
	23//02/2001

	Subtotal (R$) 
	144.732,95
	
	Metas não atingidas
	Valor repasse pago (R$) 
	Data

	Trecho de 20 Km de estrada
	48.406,48
	02/01/2001

		23.132,41
	23/02/2001

		5.220,00
	23/08/2001

	Ponte de madeira com 15 m de comprimento
	5.520,00
	23/02/2001

		7.979,22
	23/08/2001

	Subtotal (R$) 
	90.258,11
	
Responsável 1 - Sr. Aveny Andrade Pachêco (gestões 1997-2000 e 2001-2004) 
O Sr. Aveny Andrade Pachêco foi citado pelo TCU por meio do Ofício 2989/2016-TCU/SECEX-MA (peça 11) , de 23/11/2016, que foi recebido em 21/12/2016 (peça 15) . O endereço onde foi recebido a citação consta da base da Receita Federal, sendo, portanto, válida a comunicação.
Entretanto, não foi obtida nenhuma resposta até a presente data, de forma que o Sr. Aveny Andrade Pachêco poderia ser considerado revel, para todos os efeitos, em conformidade com o art. 12, § 3°, da Lei 8.443/1992.
Nos processos do TCU, a revelia não leva à presunção de que seriam verdadeiras todas as imputações levantadas contra os responsáveis, diferentemente do que ocorre no processo civil, em que a revelia do réu opera a presunção da verdade dos fatos narrados pelo autor. Dessa forma, a avaliação da responsabilidade do agente não pode prescindir da prova existente no processo ou para ele carreada. 
Ao não apresentar sua defesa, o responsável deixou de produzir prova da regular aplicação dos recursos sob sua responsabilidade, em afronta às normas que impõem aos gestores públicos a obrigação legal de, sempre que demandados pelos órgãos de controle, apresentar os documentos que demonstrem a correta utilização das verbas públicas, a exemplo do contido no art. 93 do Decreto-Lei 200/67: "Quem quer que utilize dinheiros públicos terá de justificar seu bom e regular emprego na conformidade das leis, regulamentos e normas emanadas das autoridades administrativas competentes." 
Vale ressaltar que a pretensão punitiva do TCU, conforme Acórdão 1441/2016-TCU-Plenário, relator Walton Alencar, que uniformizou a jurisprudência acerca dessa questão, subordina-se ao prazo geral de prescrição indicado no art. 205 do Código Civil, que é de dez anos, contado da data de ocorrência da irregularidade sancionada, nos termos do art. 189 do Código Civil, sendo este prazo interrompido pelo ato que ordenar a citação, a audiência ou a oitiva do responsável. 
No caso em epígrafe, o Sr. Aveny Andrade Pachêco foi notificado em 29/4/2004 por meio do Ofício 389/2004/ENI/GIDUR/SL da Caixa Econômica Federal (peça 1, p. 13-15) , que foi recebido em 26/5/2004 (peça 1, p. 17) , ou seja, menos de dez anos da data de ocorrência da primeira irregularidade (2/1/2001) .
Não houve, também na fase interna da TCE, manifestação do Sr. Aveny Andrade Pachêco a esta notificação.
Entretanto, a presente TCE foi instaurada pela Caixa somente em 27/8/2014 (peça 1, p. 229) , mais de dez anos depois da notificação do Sr. Aveny Andrade Pachêco, em desconformidade com os termos do art. 202, parágrafo único, parte inicial, do Código Civil, e mais de treze anos depois da ocorrência da primeira irregularidade (2/1/2001) .
Já no âmbito do TCU, a citação ocorreu em 23/11/2016 (peça 11) e foi recebida em 21/12/2016 (peça 15) , ou seja, mais de quinze anos depois da primeira irregularidade e mais de doze anos depois da notificação.
O Contrato de Repasse, que inicialmente teria sua vigência até 30/6/2000, sofreu inúmeras prorrogações, muitas das quais ex-officio por parte da Caixa (peça 1, p. 105, 109, 111, 119, 121, 123,125, 127, 129) , tendo sua vigência estendida até 29/5/2015, ou seja, quase um ano após a instauração da TCE, mais de onze anos após a notificação do Sr. Aveny Andrade Pachêco e quase quatorze anos após a última liberação de recurso.
Cabe destacar que não consta dos autos nenhuma nova notificação ao Sr. Aveny Andrade Pachêco após 29/4/2004.
Diante do exposto, é patente a violação ao princípio constitucional da ampla defesa e do contraditório em razão do lapso temporal transcorrido, devendo o Sr. Aveny Andrade Pachêco ter suas contas arquivadas nos termos do art. 6º, II, da IN-TCU 71/2012.
Responsável 2 - Sr. Milton da Silva Lemos (gestões 2005-2008 e 2009-2012) 
O Sr. Milton da Silva Lemos foi citado pelo TCU por meio do Ofício 2990/2016-TCU/SECEX-MA (peça 12) , de 23/11/2016, que foi recebido em 3/1/2017 (peça 17) .
Entretanto, não foi obtida nenhuma resposta até a presente data, de forma que o Sr. Milton da Silva Lemos poderia ser considerado revel, para todos os efeitos, em conformidade com o art. 12, § 3°, da Lei 8.443/1992.
Nos processos do TCU, a revelia não leva à presunção de que seriam verdadeiras todas as imputações levantadas contra os responsáveis, diferentemente do que ocorre no processo civil, em que a revelia do réu opera a presunção da verdade dos fatos narrados pelo autor. Dessa forma, a avaliação da responsabilidade do agente não pode prescindir da prova existente no processo ou para ele carreada. 
Ao não apresentar sua defesa, o responsável deixou de produzir prova da regular aplicação dos recursos sob sua responsabilidade, em afronta às normas que impõem aos gestores públicos a obrigação legal de, sempre que demandados pelos órgãos de controle, apresentar os documentos que demonstrem a correta utilização das verbas públicas, a exemplo do contido no art. 93 do Decreto-Lei 200/67: "Quem quer que utilize dinheiros públicos terá de justificar seu bom e regular emprego na conformidade das leis, regulamentos e normas emanadas das autoridades administrativas competentes." 
Conforme registrado acima, a prescrição da pretensão punitiva do TCU, subordina-se ao prazo geral de prescrição indicado no art. 205 do Código Civil, que é de dez anos, contado da data de ocorrência da irregularidade sancionada, nos termos do art. 189 do Código Civil, sendo este prazo interrompido pelo ato que ordenar a citação, a audiência ou a oitiva do responsável. 
No caso em epígrafe, o Sr. Milton da Silva Lemos foi notificado em 23/12/2010 por meio Ofício 1743/2010/SR/RSGOV/SL da Caixa Econômica Federal (peça 1, p. 25-27) , que foi recebido em 26/1/2011 (peça 1, p. 29) , ou seja, mais de dez anos depois da data de ocorrência da primeira irregularidade (2/1/2001) .
Em resposta a esta notificação, o Sr. Milton da Silva Lemos alegou à Caixa, por meio de advogados constituídos (peça 1, p. 31-33; procuração, p. 35) , que não poderia se manifestar acerca do referido contrato por não ter encontrado nos arquivos da prefeitura documentos referentes ao contrato em questão, e que iria providenciar as medidas judicias contra seu antecessor. 
Segundo o responsável, é uma prática corriqueira no Estado do Maranhão, quando da mudança de gestores municipais, que os arquivos atinentes à administração pública sejam esvaziados (peça 1, p. 33) .
Em Ofício de 18/11/2005 à Sousa & Sousa Advocacia e Consultoria, a Caixa informou que o presente contrato se encontrava em Tomada de Contas Especial desde 9/12/2004 (peça 1, p. 23) , ou seja, antes mesmo do início da gestão do ex-prefeito Milton da Silva Lemos (2005-2008 e 2009-2012) .
Causa espécie também as inúmeras prorrogações do Contrato de Repasse em epígrafe, muitas das quais ex-officio por parte da Caixa (peça 1, p. 105, 109, 111, 119, 121, 123,125, 127, 129) , tendo o término de sua vigência sido prorrogado para 29/5/2015, quase quinze anos após a data inicialmente acordada (30/6/2000) e mais de dez anos após a instauração de uma suposta TCE em 9/12/2004.
Além disso, houve uma inegável afronta ao princípio do devido processo legal ao se notificar o responsável quase dez anos após a primeira irregularidade e quase quatro anos antes da instauração da TCE que consta dos autos, que ocorreu em 27/8/2014 (peça 1, p. 229) .
Diante do exposto, tendo em vista a notificação do responsável mais de dez anos após a primeira irregularidade e a violação ao princípio constitucional da ampla defesa e do contraditório, considera-se que o Sr. Milton da Silva Lemos deve ter suas contas arquivadas nos termos do art. 6º, II, da IN-TCU 71/2012.
Responsável 3 - Sr. Juvencharles Lemos Alves (gestão 2013-2016) 
O Sr. Juvencharles Lemos Alves, ex-prefeito municipal de Amapá do Maranhão-MA na gestão 2013-2016, também foi arrolado como um dos responsáveis pelo Tomador de Contas (peça 1, p. 227) , mas não foi citado pela Unidade Técnica do TCU que considerou, em sua análise preliminar, que ele não seria responsável pelas irregularidades apontadas (peça 6, p. 3) .
O Sr. Juvencharles Lemos Alves não foi o signatário do Contrato de Repasse em epígrafe e, embora a vigência do ajuste tenha alcançado a sua gestão por sucessivas prorrogações ex-officio da Caixa (peça 1, p. 105, 109, 111, 119, 121, 123,125, 127, 129) , os créditos ocorreram em 30/6/2000, 29/12/2000, 31/12/2000, 31/1/2001 e 31/7/2001, bem antes do início de sua gestão. 
Convém lembrar que, segundo a Caixa, o presente contrato se encontrava em Tomada de Contas Especial desde 9/12/2004 (peça 1, p. 23) , ou seja, cerca de nove anos antes do início da gestão do Sr. Juvencharles Lemos Alves.
Além disso, as inúmeras prorrogações ex-officio da Caixa, que se iniciaram em 30/4/2004, tinham como motivação para a prorrogação justamente o "início da instauração de Tomada de Contas Especial - TCE do referido contrato" (peça 1, p. 105, 109, 111, 119, 121, 123,125, 127, 129) .
Por fim, vale ressaltar que a última vistoria na obra ocorreu em 27/6/2001, mais de onze anos antes do início da gestão do Sr. Juvencharles Lemos Alves, e que não houve mais continuidade da execução do objeto pactuado referente ao segundo trecho da estrada vicinal e à construção da ponte de madeira.
Diante do exposto, propõe-se a exclusão do Sr. Juvencharles Lemos Alves do rol de responsáveis da presente TCE.
Análise da Resposta da Caixa à Diligência
Em sua análise preliminar, a Unidade Técnica propôs diligência à Caixa Econômica Federal para que o banco informasse se o saldo do Contrato de Repasse 88169-06/199/CAIXA/INCRA, acrescido dos rendimentos de aplicação financeira, encontravam-se depositados na conta poupança 0027.022.724-0 da Caixa, e, em caso positivo, a quantia depositada (peça 6, p. 5) .
A resposta à diligência, feita por meio do Ofício 2991/2016-TCU/SECEX-MA, de 23/11/2016 (peça 13) , foi protocolada pela Caixa Econômica Federal em 3/1/2017 (peça 16) .
Analisando-se os extratos apresentados pela Caixa, é possível verificar que, em 27/12/2016, a conta poupança 0027.022.724-0 tinha um saldo no valor de R$ 169.802,62 (peça 16) .
Dessa forma, diante do encerramento da vigência do presente Contrato de Repasse e das irregularidades encontradas em sua execução, bem como tendo em vista o encerramento do convênio e o atingimento de etapa útil das etapas executadas, convêm recomendar à Caixa, conforme se permite a atual norma de convênio (art. 60 da Portaria Interministerial 424/2016) , que devolva à Conta Única do Tesouro Nacional o saldo de recursos do contrato de repasse.
CONCLUSÃO 
Primeiramente, verificou-se, a partir dos elementos constantes dos autos, que houve uma demora excessiva por parte da Caixa em instaurar a Tomada de Contas Especial.
Essa grande demora fez com que ficasse prejudicado o direito dos responsáveis ao contraditório e à ampla defesa, de forma que se propõe arquivar os autos, desde logo, com fulcro no art. 6º, inciso II, da IN/TCU 71/2012, mesmo já tendo sido realizada a citação de ambos.
Já em relação a eventuais irregularidades, tendo em vista que decorreram mais de dez anos entre a ocorrência dos fatos e a citação dos responsáveis, tem-se configurada a prescrição da pretensão punitiva do Tribunal, tornando-se dispensável qualquer medida que vise a puni-los.
Além disso, propõe-se a exclusão do Sr. Juvencharles Lemos Alves do rol de responsáveis pelos motivos expostos no exame técnico.
Por fim, tendo em vista o encerramento da vigência do Contrato de Repasse e as irregularidades encontradas em sua execução, bem como tendo em vista o encerramento do convênio e o atingimento de etapa útil das etapas executadas, propõe-se recomendar à Caixa que devolva à Conta Única do Tesouro Nacional o saldo de recursos do contrato de repasse.
PROPOSTA DE ENCAMINHAMENTO 
Diante do exposto, submetem-se os autos à consideração superior, propondo: 
excluir o Sr. Juvencharles Lemos Alves (CPF XXX.072.803-XX) do rol de responsáveis da presente TCE;
arquivar o presente processo, sem julgamento do mérito, com fulcro no art. 6º, inciso II, da Instrução Normativa/TCU 71/2012 c/c os arts. 169, inciso VI, e 212 do Regimento Interno/TCU;
recomendar, à luz do art. 60 da Portaria Interministerial 424/2016, à Caixa Econômica Federal que devolva à Conta Única do Tesouro Nacional o saldo de recursos do Contrato de Repasse 88169-06/199/CAIXA/INCRA, firmado entre o Instituto Nacional de Colonização e Reforma Agrária (Incra) e o Município de Amapá do Maranhão - MA;
dar ciência da decisão a ser adotada ao Ministério da Agricultura, Pecuária e Abastecimento, ao Instituto Nacional de Colonização e Reforma Agrária (INCRA) , à Caixa Econômica Federal, à Prefeitura Municipal de Amapá do Maranhão - MA e aos Srs. Aveny Andrade Pacheco (CPF XXX.357.593-XX) , Milton da Silva Lemos (CPF XXX.470.893-XX) e Juvencharles Lemos Alves (CPF XXX.072.803-XX) ;
e)	encerrar o processo, após as comunicações devidas.
O diretor de subunidade da SecexTCE, com o endosso do titular da Unidade Técnica, divergiu em parte da instrução do auditor informante:
1.	Trata-se de tomada de contas especial (TCE) instaurada pela Caixa Econômica Federal (CEF) contra os Srs. Aveny Andrade Pacheco, Milton da Silva Lemos e Juvencharles Lemos Alves (CPF XXX.072.803-XX) , em razão da execução parcial do objeto do Contrato de Repasse 88169-06/1999, firmado entre o Instituto Nacional de Colonização e Reforma Agrária (Incra) , representado pela CEF, e o Município de Amapá do Maranhão/MA, objetivando a transferência de recursos financeiros do Incra, gestor do programa, para a implantação de infraestrutura básica no Projeto de Assentamento Bom Pastor, situado naquele município.
HISTÓRICO
2. 	Conforme Plano de Trabalho e Termo de Repasse (peça 1, p. 49-69 e 75-89) , a vigência inicial do ajuste era de 19/12/1999 a 30/6/2000, mas foi prorrogada por cartas reversais (peça 1, p. 86, 93, 95, 97, 99, 101, 103, 107, e 106) e ex-ofício (peça 1, p. 105, 109, 111, 119, 121, 123,125, 127, 129) para 29/5/2015 (peça 1, p. 129) .
3.	De acordo com a cláusula quarta do instrumento (peça 1, p. 79) , foram previstos R$ 270.000,00 para execução do objeto. Os recursos foram transferidos em 19/11/1999, pela ordem bancária 1999OB000157 (peça 1, p. 201) , e creditados na conta específica em 24/10/1999 (peça 1, p. 205) .
4.	Houve desbloqueio de recursos em 5 oportunidades, chegando-se ao total de R$ 234.691,06 (peças 1, p. 207, 209 e 211) . E havia na conta específica em 27/12/2016 um saldo de R$ 169.000,00 (peça 16) .
5.	Na penúltima vistoria realizada em 27/6/2001 (peça 1, p. 171-173) , a CEF constatou a execução de 84,24% do objeto, com a conclusão de 3 metas e realização parcial das outras duas (construção de 15 m de ponte - 34,85%; construção de 20 km de estrada - 60,50%) . Porém, a CEF verificou que a ponte de madeira com 15 metros foi executada diferente do projeto.
6.	Tentando obter a conclusão do objeto, a CEF promoveu notificações aos responsáveis em 2004, 2010, 2013 e 2015 (peça 1, p. 13-17, 25-29, 37-41, 43-45 e 23) . Além das notificações citadas, os elencados gestores foram comunicados quando de cada prorrogação da vigência do contrato de repasse em epigrafe (peça 1, p. 91-111 e 119-127) .
7.	Com o insucesso na tentativa de obter a conclusão das outras duas referidas metas, a CEF deu sequência à TCE e editou o relatório correspondente, no qual consignou como débito o valor original de R$ 89.958,11 e como responsáveis as três pessoas indicadas na tabela acima. 
8.	Após serem emitidos o Certificado de Auditoria, o Parecer do Dirigente e o Pronunciamento Ministerial (peça 1, p. 203-211) , ambos na linha de conclusão a que chegou a CEF, o processo foi remetido a este Tribunal.
9.	No âmbito do Tribunal, seguindo a proposta da instrução de peça 6, foi promovida a citação dos Srs. Aveny Andrade Pacheco (CPF XXX.357.593-XX) , ex-prefeito (gestões 1997- 2000 e 2001-2004) , e Milton da Silva Lemos (CPF XXX.470.893-XX) , ex-prefeito (gestões 2005- 2008 e 2009-2012) , pela seguinte ocorrência:
Ato Impugnado: não consecução dos objetivos pactuados no Contrato de Repasse 88169- 06/199/CAIXA/INCRA, firmado entre a União, por intermédio do Instituto Nacional de Colonização e Reforma Agrária (INCRA, representado pela Caixa Econômica Federal e o Município de Amapá do Maranhão (MA) , objetivando a implantação de infraestrutura básica nos projetos de assentamentos do INCRA, no Projeto de Assentamento Bom Pastor, paralisada com um percentual de 84,24% no que se refere ao executado , conforme Relatório de Avaliação de Empreendimento da Caixa, datado de 26/6/2001, sem evolução até o final da vigência, e não apresentou funcionalidade, nem beneficiou a população municipal.
10.	Referida instrução sugeriu excluir o Sr. Juvencharles Lemos Alves (CPF XXX.072.803-XX) , ex-prefeito (gestão 2013- 2016) , do rol de responsáveis, uma vez que ele não geriu os recursos, que a última vistoria teria ocorrido em 27/6/2001 e não houve continuidade na execução da obra.
DA ANÁLISE DOS PRESSUPOSTOS DE PROCEDIBILIDADE DA IN/TCU 71/2012
11.	Na instrução precedente, propõe-se o arquivamento dos autos em relação ao Sr. Aveny Andrade Pachêco, porque, embora ele tenha sido notificado da irregularidade em 26/5/2004 (peça 1, p. 17) - antes de dez anos da vistoria de 27/6/2001 (peça 1, p. 171-173) que apurou a inexecução parcial do objeto -, a tomada de contas especial só foi instaurada em 27/8/2014, mais de dez anos depois daquela vistoria, e porque a citação só ocorreu em 21/12/2016, mais de 15 anos após a notificação referida. Entendeu-se que os lapsos temporais entre o fato gerador e a instauração da TCE e entre a notificação e a citação prejudicaram o contraditório e a ampla defesa do responsável, nos termos do art. 6, inciso II, da IN/TCU 71/2012.
12.	A instrução propôs o mesmo encaminhamento para o Sr. Milton da Silva, uma vez que ele fora notificado da irregularidade em 26/1/2011 (peça 1, p. 29) , há mais de dez anos da vistoria de 27/6/2001, lapso temporal que também teria prejudicado a defesa, embora o responsável tenha apresentado justificativas na fase interna da TCE.
13.	Em relação ao Sr. Juvencharles Lemos Alves, a instrução precedente, assim como a anterior, entendeu que o responsável não concorreu para a irregularidade e sugeriu que esse responsável seja excluído da relação processual.
14.	Exceto no tocante ao Sr. Juvencharlse e ao saldo do convênio, discordo, com as vênias de estilo, do encaminhamento proposto na instrução precedente, pois não houve o transcurso de mais de dez anos desde o fato gerador sem que tenha havido a notificação dos responsáveis pela autoridade administrativa federal competente (art. 6º, inciso II, c/c art. 19 da IN/TCU 71/2012, modificada pela IN/TCU 76/2016) , uma vez que a última vistoria nas obras ocorreu em 4/3/2002 (peça 1, p. 195) , que o contrato de repasse se encerrou em 29/5/2015 (peça 1, p. 129) e os responsáveis foram notificados sobre a irregularidade em 2004, 2010, 2013 e 2015, consoante detalhado no quando seguinte:
	Ofício
	Data
	Peça e página
	Destinatário
	Resumo

	389
	29/4/04
	1, p. 13-17
	Aveny Andrade Pacheco
	Solicitando providências para conclusão do objeto contratado

	1743
	23/12/10
	1, p. 25-29
	Milton da Silva Lemos
	
	1203
	24/4/13
	1, p. 37-41
	Juvencharles Lemos Alves
	
	1372
	20/6/13
	1, p. 43-45
	Juvencharles Lemos Alves
	
	1365
	18/11/05
	1, p. 23
	Milton da Silva Lemos
	Negando suspensão da inadimplência municipal

15.	Ainda foram encaminhadas pela CEF à Prefeitura Municipal de Amapá do Maranhão estas cartas reversais e ofícios informando sobre a prorrogação do contrato de repasse:
	Carga Reversal/Ofícios
	Data
	Gestor à época
	Localização

	423/2004
	9/12/04
	Aveny Andrade Pachêco
	Peça 1, p. 107

	268/2005
	24/3/05
	Milton da Silva Lemos
	Peça 1, p. 109

	1449/205
	5/12/05
	Milton da Silva Lemos
	Peça 1, p. 111

	118/2009
	29/1/10
	Milton da Silva Lemos
	Peça 1, p. 119

	571/2010
	6/8/10
	Milton da Silva Lemos
	Peça 1, p. 121

	2032/2011
	27/7/11
	Milton da Silva Lemos
	Peça 1, p. 123

	1216/2012
	24/7/12
	Milton da Silva Lemos
	Peça 1, p. 125

	1495/2013
	25/7/13
	Juvencharles Lemos Alves
	Peça 1, p. 127

16.	Importante salientar que a inexecução parcial ou total do objeto somente se concretiza com o término da vigência do instrumento de transferência voluntária, quando este sai do mundo jurídico e não é mais possível executá-lo. Logo, neste caso, o marco inicial do prazo de dez anos previsto na IN/TCU 71/2012 é 30/5/2015, dia imediatamente após a vigência do ajuste.
17.	E, de acordo com a jurisprudência, exemplificada no Acórdão 1304/2018-TCU-Primeira Câmara, rel. Bruno Dantas, se comprovado que o responsável teve ciência da irregularidade a ele imputada antes do prazo de dez anos até a sua citação, ou seja, durante os procedimentos de exame das contas por parte do concedente ou no curso da fase interna da TCE, como é caso em tela, não se configura prejuízo à defesa em decorrência do transcurso de tal prazo.
18.	Em relação especificamente ao Sr. Aveny, após a vistoria de 4/3/2002, ele prometeu retomar os serviços e, inclusive, solicitou prazo até 30/10/2002 (ofício 183, de 6/9/2002, peça 1, p. 199) para concluir as obras remanescentes. Assim, desde a referida solicitação que ele está consciente da mora em concluir as obras, não podendo ser agraciado com o arquivamento dos autos, sob pena de se beneficiar da própria torpeza. A propósito, o Sr. Aveny designou servidor municipal para acompanhar a vistoria.
19.	Quanto ao Sr. Milton, à luz da jurisprudência citada e das informações da penúltima tabela, fica evidente também a ausência de prejuízo ao contraditório e ampla defesa, uma vez que ele foi notificado em 2010, dentro da vigência do ajuste e oito anos depois da última vistoria nas obras (2004) , e que foi citação em 3/1/2017, cerca de 6 anos da notificação. Inclusive, em 28/1/2011 (peça 1, p. 33) , ele apresentou justificativas em resposta à referida notificação, fato que igualmente revela que desde 2011 o responsável tem consciência da pendência na concluso do objeto.
20.	Cabe ressaltar, ainda, que, nos termos da mansa jurisprudência (v. g. Acórdão 298/2019-TCU-Segunda Câmara, rel. Aroldo Cedraz, e 854/2016-Plenário, rel. Benjamin Zymler) , mesmo que ocorra, o mero decurso de dez anos entre o fato gerador e a citação não é suficiente para o arquivamento da TCE, sem exame de mérito. É preciso que, além disso, fique demonstrado efetivo prejuízo à ampla defesa.
21.	Desse modo, além de não ter se passado dez anos entre o fato gerado e a notificação dos responsáveis, não ficou demonstrado prejuízo à ampla defesa dos Srs. Aveny e Milton.
EXAME TÉCNICO
22.	Transcorrido o prazo regimental, os responsáveis, Srs. Aveny Andrade Pacheco e Milton da Silva Lemos, permaneceram silentes, devendo ser considerados reveis, nos termos do art. 12, § 3º, da Lei 8.443/1992.
Da validade das citações
23.	Preliminarmente, cumpre tecer breves considerações sobre a forma como são realizadas as comunicações processuais no TCU. A esse respeito, destacam-se o art. 179 do Regimento Interno do TCU (Resolução 155, de 4/12/2002) e o art. 4º, inciso III, § 1º, da Resolução TCU 170, de 30 de junho de 2004, in verbis:
Art. 179. A citação, a audiência ou a notificação, bem como a comunicação de diligência, farse-ão:
I - mediante ciência da parte, efetivada por servidor designado, por meio eletrônico, fac-símile, telegrama ou qualquer outra forma, desde que fique confirmada inequivocamente a entrega da comunicação ao destinatário;
II - mediante carta registrada, com aviso de recebimento que comprove a entrega no endereço do destinatário;
III - por edital publicado no Diário Oficial da União, quando o seu destinatário não for localizado
 (...) 
Art. 3º As comunicações serão dirigidas ao responsável, ou ao interessado, ou ao dirigente de órgão ou entidade, ou ao representante legal ou ao procurador constituído nos autos, com poderes expressos no mandato para esse fim, por meio de:
I - correio eletrônico, fac-símile ou telegrama;
II - servidor designado;
III - carta registrada, com aviso de recebimento;
IV - edital publicado no Diário Oficial da União, quando o seu destinatário não for localizado, nas hipóteses em que seja necessário o exercício de defesa".
Art. 4º. Consideram-se entregues as comunicações:
I - efetivadas conforme disposto nos incisos I e II do artigo anterior, mediante confirmação da ciência do destinatário;
II - realizadas na forma prevista no inciso III do artigo anterior, com o retorno do aviso de recebimento, entregue comprovadamente no endereço do destinatário;
III - na data de publicação do edital no Diário Oficial da União, quando realizadas na forma prevista no inciso IV do artigo anterior.
§ 1º O endereço do destinatário deverá ser previamente confirmado mediante consulta aos sistemas disponíveis ao Tribunal ou a outros meios de informação, a qual deverá ser juntada ao respectivo processo.
 (...) 
24.	Bem se vê, portanto, que a validade da citação via postal não depende de que o aviso de recebimento seja assinado pelo próprio destinatário da comunicação, o que dispensa, no caso em tela, a entrega do AR em "mãos próprias". A exigência da norma é no sentido de o Tribunal verificar se a correspondência foi entregue no endereço correto, residindo aqui a necessidade de certeza inequívoca. 
25.	Não é outra a orientação da jurisprudência do TCU, conforme se verifica dos julgados a seguir transcritos:
São válidas as comunicações processuais entregues, mediante carta registrada, no endereço correto do responsável, não havendo necessidade de que o recebimento seja feito por ele próprio (Acórdão 3648/2013-TCU-Segunda Câmara, Relator Ministro JOSÉ JORGE) ;
É prescindível a entrega pessoal das comunicações pelo TCU, razão pela qual não há necessidade de que o aviso de recebimento seja assinado pelo próprio destinatário. Entregandose a correspondência no endereço correto do destinatário, presume-se o recebimento da citação. (Acórdão 1019/2008-TCU-Plenário, Relator Ministro BENJAMIN ZYMLER) ;
As comunicações do TCU, inclusive as citações, deverão ser realizadas mediante Aviso de Recebimento - AR, via Empresa Brasileira de Correios e Telégrafos, bastando para sua validade que se demonstre que a correspondência foi entregue no endereço correto. (Acórdão 1526/2007-TCU-Plenário, Relator Ministro AROLDO CEDRAZ) .
26.	A validade do critério de comunicação processual do TCU foi referendada pelo Supremo Tribunal Federal, nos termos do julgamento do MS-AgR 25.816/DF, por meio do qual se afirmou a desnecessidade da ciência pessoal do interessado, entendendo-se suficiente a comprovação da entrega do "AR" no endereço do destinatário:
EMENTA: AGRAVO REGIMENTAL. MANDADO DE SEGURANÇA. DESNECESSIDADE DE INTIMAÇÃO PESSOAL DAS DECISÕES DO TRIBUNAL DE CONTAS DA UNIÃO. ART. 179 DO REGIMENTO INTERNO DO TCU. INTIMAÇÃO DO ATO IMPUGNADO POR CARTA REGISTRADA, INICIADO O PRAZO DO ART. 18 DA LEI nº 1.533/51 DA DATA CONSTANTE DO AVISO DE RECEBIMENTO. DECADÊNCIA RECONHECIDA. AGRAVO IMPROVIDO.
O envio de carta registrada com aviso de recebimento está expressamente enumerado entre os meios de comunicação de que dispõe o Tribunal de Contas da União para proceder às suas intimações.
O inciso II do art. 179 do Regimento Interno do TCU é claro ao exigir apenas a comprovação da entrega no endereço do destinatário, bastando o aviso de recebimento simples.
27.	No caso vertente, os Ofícios de citação 2989 e 2990/2016-TCU/SECEX-MA, de 23/11/2016 (peças 11-12) , foram entregues, respectivamente, nos endereços dos Srs. Aveny Andrade Pacheco e Milton da Silva Lemos, conforme Avisos de Recebimento (AR) de peças 15 e 17, endereços estes colhidos das bases de dados da Receita Federal (peças 9-10) .
Do mérito
28.	Nos processos do TCU, a revelia não leva à presunção de que seriam verdadeiras todas as imputações levantadas contra os responsáveis, diferentemente do que ocorre no processo civil, em que a revelia do réu opera a presunção da verdade dos fatos narrados pelo autor. Dessa forma, a avaliação da responsabilidade do agente não pode prescindir da prova existente no processo ou para ele carreada. 
29.	Ao não apresentar sua defesa, os responsáveis deixaram de produzir prova da regular aplicação dos recursos sob suas responsabilidades, em afronta às normas que impõem aos gestores públicos a obrigação legal de, sempre que demandados pelos órgãos de controle, apresentar os documentos que demonstrem a correta utilização das verbas públicas, a exemplo do contido no art. 93 do Decreto-Lei 200/67: "Quem quer que utilize dinheiros públicos terá de justificar seu bom e regular emprego na conformidade das leis, regulamentos e normas emanadas das autoridades administrativas competentes." 
30.	Mesmo as alegações de defesa não sendo apresentadas, considerando o princípio da verdade real que rege esta Corte, procurei buscar, em manifestações dos responsáveis na fase interna desta Tomada de Contas Especial, se havia algum elemento que pudesse ser aproveitado a seu favor. Nessa linha, lembro os pagamentos realizados e serviços inexecutados, segundo Ofício Cl/SR/GIDUR/SL-068/2011 (peça 1, p. 3) :
	Metas alcançadas
	Valores pagos (R$) 
	Data

	Sistema de abastecimento de água
	49.814,00
	2/1/2001

	7 açudes de pequeno porte
	49.980,82
	2/1/2001

	Trecho de 7,5 km de estrada
	44.938,13
	23/2/2001

	Subtotal (R$) 
	144.732,95
	
	Metas não atingidas
	Valores pagos (R$) 
	Data

	Trecho de 20 km de estrada
	48.406,48
	2/1/2001

		23.132,41
	23/2/2001

		5.550,00
	23/8/2001

	Ponte de madeira com 15 m de comprimento
	5.520,00
	23/2/2001

		7.979,22
	23/8/2001

	Subtotal (R$) 
	90.258,11
	
31.	Na fase interna (peça 1, p. 33) , o Sr. Milton da Silva Lemos alegou que não podia se manifestar sobre a inexecução parcial em destaque, porque não dispunha de nenhum documento referente ao Contrato de Repasse 088.169-06/1999. Por isso, solicitou à CEF que disponibilizasse cópia da documentação referida, para que ele pudesse adotar medidas judiciais contra o Sr. Aveny. Porém, conquanto existisse saldo suficiente na conta específica, o responsável sequer mencionou sobre a adoção de medidas visando concluir as obras restantes, de modo que as manifestações da fase interna não socorrem o Sr. Milton. 
32.	Ainda na busca de elemento que possa ser aproveitado aos responsáveis, pertinente citar trecho do relatório (peça 1, p. 195-197) da última vistoria feita no objeto:
Construção de 30 Km de Estradas: 10 Km de estradas ligando Amapá a Vila União, o qual, houve a necessidade da substituição de 2,50 Km de estradas por uma ponte de 15,00 m estritamente necessária, ficando a construção de 7,5 Km de estradas (executada) e uma ponte de 15,00 m, executada, faltando aterro das cabeceiras, sendo constatado também a necessidade de se executar mais obras de arte do que o previsto em contrato, bem como aterros e saídas d' água, ao longo do trecho, principalmente saindo do Amapá até ponte executada e proximidades, é onde o trecho se encontra bem crítico. A construção de 20 km de estradas que liga o povoado 11 a Vila União, hoje segundo informações do Secretário de Agricultura encontra-se quase concluído. Não houve condição de visitarmos o trecho devido não ter acesso, nesta época.
Conforme reunião ocorrida na cidade de Amapá do Maranhão, em 04/03/02, às 10,00 horas, na Prefeitura Municipal, com a presença ... do Sr. José Feitosa da Silva (Secretário de agricultura do município, representante do Prefeito Municipal) , na qual foram apresentados e discutidos os entraves acima diagnosticados pela Comissão Técnica, Portaria INCRNP/N° 046, de 15 de fevereiro de 2002, ficou acordado as seguintes soluções: Ficou acordado que a obra será concluída em sua totalidade, até o prazo acordado que é o final do mês de outubro, que para isso a Prefeitura deverá entrar com o requerimento solicitando o aditamento de prazo em 120 (cento e vinte) dias a contar de 30/06/02, onde esta solicitará a medição final dos serviços e o encerramento do contrato. A Prefeitura Municipal, irá chamar a empresa construtora contratada, para que a mesma conclua a obra. Caso a empresa contratada se recuse, será feito o distrato e a prefeitura fará diretamente. Para solucionar os problemas dos trechos críticos com relação à construção de estradas, será utilizado os recursos da aplicação financeira existentes para o aditamento dos serviços necessários, até o limite do saldo existente, ficando a prefeitura de levantar as necessidades e propor o aditamento junto à caixa.
33.	Observe que o relatório atesta a execução da ponte, mas não tece nenhuma ressalva quanto à mudança de projeto que provocou a rejeição da obra de arte pelo relatório da vistoria anterior (peça 171) .  Assim, como nos termos da Lei 8.666/1993 (art. 76) , a Administração pode rejeitar, no todo ou em parte, obra, serviço ou fornecimento executado em desacordo com o contrato e como os responsáveis foram reveis, não há outra opção que não manter o débito referente à ponte.
34.	No tocante à estrada de 20 km, também deve permanecer o débito, já que os responsáveis foram reveis e, na fase interna da TCE, não apresentaram nenhum elemento concreto que pudesse confirmar a declaração do Secretário Municipal de Agricultura de que aquela estrada estava quase concluída. E, nesse momento, não há mais possibilidade de se apurar os serviços realizados, devido ao tempo decorrido, pois a realidade não é mais a mesma, seja por causa de ação natural ou intervenções do próprio município.
35.	Importante ressaltar que compete ao gestor comprovar a boa e regular aplicação dos recursos, por força da Constituição Federal (art. 70, parágrafo único) e do Decreto-lei 200/1967 (art. 93) . E a jurisprudência (v. g. Decisão 225/2000-TCU-2ª Câmara, rel. Adylson Motta) arremata que a ausência de comprovação da boa e regular aplicação dos recursos resulta em débito, sob a presunção de irregularidade na sua aplicação.
36.	Sendo assim, como a simples declaração do Secretário não comprova a execução da estrada, tem-se configurado débito o valor dos correspondentes pagamentos.
37.	Em se tratando de processo em que a parte interessada não se manifestou acerca das irregularidades imputadas, não há elementos para que se possa efetivamente aferir e reconhecer a ocorrência de boa-fé na conduta dos responsáveis, podendo este Tribunal, desde logo, proferir o julgamento de mérito pela irregularidade das contas, conforme nos termos dos §§ 2º e 6º do art. 202 do Regimento Interno do TCU (Acórdão 2064/2011-TCU-Primeira Câmara, Relator Ministro Ubiratan Aguiar; Acórdão 6182/2011-TCU-Primeira Câmara, Relator Ministro-Substituto Weder de Oliveira; Acórdão 4072/2010-TCU-Primeira Câmara, Relator Ministro Valmir Campelo; Acórdão 1189/2009-TCU-Primeira Câmara, Relator Ministro-Substituto Marcos Bemquerer; Acórdão 731/2008-TCU-Plenário, Relator Ministro Aroldo Cedraz) . 
38.	Dessa forma, os responsáveis devem ser considerados reveis, nos termos do art. 12, § 3º, da Lei 8.443/1992, devendo as contas serem julgadas irregulares, condenando-o ao débito apurado e aplicando-lhe a multa prevista no art. 57 da Lei 8.443/1992.
Da análise da pretensão punitiva 
39. 	Vale ressaltar que a pretensão punitiva do TCU, conforme Acórdão 1441/2016-TCU-Plenário, que uniformizou a jurisprudência acerca dessa questão, subordina-se ao prazo geral de prescrição indicado no art. 205 do Código Civil, que é de 10 anos, contado da data de ocorrência da irregularidade sancionada, nos termos do art. 189 do Código Civil, sendo este prazo interrompido pelo ato que ordenar a citação, a audiência ou a oitiva do responsável. 
40. 	No caso em exame, não ocorreu a prescrição, uma vez que a vigência do contrato de repasse findou em 29/5/2015 (peça 1, p. 129) e o ato de ordenação da citação ocorreu em 17/11/2016 (peça 8) .
CONCLUSÃO 
41. 	A partir dos elementos constantes dos autos, foi possível verificar que o Contrato de Repasse 88169-06/1999 vigorou durante as gestões dos Srs. Aveny Andrade Pacheco (CPF XXX.357.593-XX) , ex-prefeito (gestões 1997- 2000 e 2001-2004) , e Milton da Silva Lemos (CPF XXX.470.893-XX) , ex-prefeito (gestões 2005- 2008 e 2009-2012) , e que eles, embora houvesse saldo suficiente na conta específica, não tomaram providências para conclusão do objeto contratado. 
42. 	Diante da revelia dos responsáveis e inexistindo nos autos elementos que permitam concluir pela ocorrência de boa-fé ou de outros excludentes de culpabilidade em suas condutas, propõe-se que suas contas sejam julgadas irregulares e seja condenado em débito, bem como lhes aplicada multa prevista no art. 58 da Lei 8.443/1992.
43.	No tocante ao Sr. Juvencharles Lemos Alves (CPF XXX.072.803-XX) , ex-prefeito (gestão 2013- 2016) , concordo com as instruções anteriores, no sentido de sua exclusão da relação processual.
44.	Acerca do saldo remanescente na conta específica do contrato de rapasse, também concordo que seja recomendado à Caixa que devolva dinheiro aos cofres do Incra.
PROPOSTA DE ENCAMINHAMENTO 
45. 	Diante do exposto, submetem-se os autos à consideração superior, propondo ao Tribunal: 
45.1 	excluir da relação processual o Sr. Juvencharles Lemos Alves (CPF XXX.072.803-XX) , ex-prefeito (gestão 2013- 2016) ;
45.2.	considerar reveis os Srs. Aveny Andrade Pacheco (CPF XXX.357.593-XX) e Milton da Silva Lemos (CPF XXX.470.893-XX) , ex-prefeitos de Amapá do Maranhão, para todos os efeitos, dando-se prosseguimento ao processo, com fulcro no art. 12, § 3º, da Lei n. 8.443/92; 
45.3 	julgar irregulares, nos termos dos arts. 1º, inciso I, 16, inciso III, alínea "c", § 2º, da Lei 8.443/92 c/c os arts. 19 e 23, inciso III, da mesma Lei, e com arts. 1º, inciso I, 209, incisos I e III, 210 e 214, inciso III, do Regimento Interno/TCU, as contas dos Srs. Aveny Andrade Pacheco (CPF XXX.357.593-XX) e Milton da Silva Lemos (CPF XXX.470.893-XX) , condenando-os ao pagamento das importâncias a seguir especificadas, com a fixação do prazo de 15 (quinze) dias para que comprove, perante este Tribunal (art. 214, inciso III, alínea 'a', do Regimento Interno do TCU) , o recolhimento da dívida aos cofres do Instituo Nacional de Colonização e Reforma Agrária - Incra, atualizada monetariamente e acrescida de juros de mora calculados a partir das datas discriminadas, até a data do recolhimento, abatendo-se na oportunidade a monta eventualmente ressarcida, na forma da legislação em vigor:
	Valor original (R$) 
	Data da ocorrência

	48.406,48
	          2/1/2001

	23.132,41
	23/2/2001

	5.220,00
	23/8/2001

	5.220,00
	23/2/2001

	7.979,22
	23/8/2001

          	Valor atualizado até 18/7/2016: R$ 575.762,98
45.4	aplicar, com fundamento no artigo 57 da Lei 8.443/1992 c/c o artigo 267 do Regimento Interno do TCU, multa individual aos Srs. Aveny Andrade Pacheco (CPF XXX.357.593-XX) e Milton da Silva Lemos (CPF XXX.470.893-XX) , fixando-lhes o prazo de 15 (quinze) dias, a partir da notificação, para comprovarem, perante este Tribunal (art. 214, inciso III, alínea "a", do Regimento Interno do TCU) , o recolhimento aos cofres do Tesouro Nacional do valor atualizado monetariamente desde a data do acórdão até a do efetivo recolhimento, se for pago após o vencimento, na forma da legislação em vigor;
45.5.	autorizar, desde logo, nos termos do art. 28, inciso II, da Lei 8.443, de 1992, a cobrança judicial das dívidas, caso não atendidas às notificações;
45.6.	autorizar, desde logo, o pagamento das dívidas mencionadas nos subitens anteriores, caso solicitado, em até 36 parcelas mensais e consecutivas, nos termos do art. 26 da Lei 8.443, de 1992 c/c o art. 217 do Regimento Interno - TCU, de 2011, fixando ao devedor o prazo de quinze dias, a contar do recebimento da notificação, para comprovar perante o Tribunal o recolhimento da primeira parcela e de trinta dias, a contar da parcela anterior, para comprovar o recolhimento das demais parcelas, devendo incidir sobre cada valor mensal, os encargos legais devidos (débito: juros de mora e atualização monetária; multa: atualização monetária) , na forma prevista na legislação em vigor;
45.7.	remeter cópia do acórdão que vier a ser prolatado pelo Tribunal, ao Procurador-Chefe da Procuradoria da República no Estado do Maranhão, nos termos do art. 209, § 7º, do Regimento Interno/TCU, para ajuizamento das ações cabíveis, informando-lhe que o inteiro teor da deliberação pode ser consultado no endereço http://www.tcu.gov.br/acordaos;
45.8.	recomendar à Caixa Econômica Federal, com fulcro no art. 60 da Portaria Interministerial 424/2016, que devolva aos cofres do Instituto Nacional de Colonização e Reforma Agrária - Incra o saldo remanescente na conta bancária específica do Contrato de Repasse 88169-06/1999 (peça 16) , firmado entre o Incra e o Município de Amapá do Maranhão/MA, cujo objeto era a implantação de infraestrutura no Assentamento Bom Pastor.
Dissentindo do parecer do titular da SecexTCE, o representante Ministério Público junto ao TCU manifestou-se de acordo com a proposta do auditor informante:
Cuidam os autos de tomada de contas especial instaurada pela Caixa Econômica Federal (Caixa) em razão da execução parcial do objeto do Contrato de Repasse 88169-06/1999, firmado em 19/12/1999 entre o Instituto Nacional de Colonização e Reforma Agrária (Incra) , representado pela Caixa, e o município de Amapá do Maranhão/MA, com a finalidade de transferência de recursos financeiros para implantação de infraestrutura básica no Projeto de Assentamento Bom Pastor, localizado no referido município (peça 1, p. 75-89) .
Para a execução do objeto da avença, a Caixa transferiu ao município de Amapá do Maranhão o total de R$ 279.000,00, em 29/10/1999 (peça 1, p. 205) , tendo sido realizados os seguintes desbloqueios: em 30/6/2000: R$ 61.002,70; em 31/10/2000: R$ 73.935,80; em 29/12/2000: R$ 55.295,55; em 31/1/2001: R$ 31.257,79; e em 23/8/2001: R$ 13.199,22 (peça 1, p. 207, 209 e 211) . A vigência inicial do contrato de repasse foi prevista para o período de 19/12/1999 a 30/6/2000 (peça 1, p. 85) , tendo sido prorrogada em sucessivas ocasiões até 29/5/2015 (peça 1, p. 129) .
A irregularidade que deu origem à TCE, instaurada em 27/8/2014 (peça 1, p. 1) , foi a " (...) não conclusão do objeto pactuado do contrato de repasse 088.169-06/1999 (...) " (parágrafo 6 do Relatório de TCE 143/2014, de 17/12/2014 - peça 1, p. 227-235) , considerando que a última vistoria efetuada pela Caixa no empreendimento, em 27/6/2001, havia apontado o percentual de execução de 84,24% (cf. Relatório de Acompanhamento - RAE Setor Público[footnoteRef:2], de 28/6/2001 - peça 1, p. 171-181) . [2:  Complementado por manifestação acostada à peça 1, p. 183, assinada pelo Supervisor de Filial Artur Valério Boueres Sobrinho (Matrícula 048.252-0) .] 
No Relatório de TCE 143/2014, foram arrolados como responsáveis para o ressarcimento do dano, quantificado nas parcelas de R$ 48.406,48, com data de ocorrência em 2/1/2001; R$ 28.352,41, com data de ocorrência em 23/2/2001; e R$ 13.199,22, com data de ocorrência em 23/8/2001 (peça 1, p. 219) , os seguintes ex-prefeitos (peça 1, p. 227) :
Sr. Aveny Andrade Pacheco: gestões 1997 a 2000 e 2001 a 2004;
Sr. Milton da Silva Lemos: gestões 2005 a 2008 e 2009 a 2012;
Sr. Juvencharles Lemos Alves: gestão 2013 a 2016.
No âmbito do TCU, após a autuação deste processo em 1º/9/2015, foram promovidas as citações apenas dos Srs. Aveny Andrade Pacheco e Milton da Silva Lemos - data do ato que autorizou as citações: 17/11/2016 (peça 8) -, pela seguinte irregularidade, descrita, com idêntico teor, à p. 1 dos respectivos ofícios citatórios (peças 11 e 12, respectivamente) :
Ato Impugnado: não consecução dos objetivos pactuados no Contrato de Repasse 88169-06/199/CAIXA/INCRA, (...) objetivando a implantação de infraestrutura básica (...) no Projeto de Assentamento Bom Pastor, paralisada com um percentual de 84,24% no que se refere ao executado, conforme Relatório de Avaliação de Empreendimento da Caixa, datado de 26/6/2001, sem evolução até o final da vigência, e não apresentou funcionalidade, nem beneficiou a população municipal. (grifo do original) 
Na instrução à peça 6, a então Secretaria de Controle Externo no Maranhão - atual Secretaria do TCU no Estado do Maranhão (SEC-MA) - deixou de promover a citação do Sr. Juvencharles Lemos Alves pelos seguintes motivos:
8. A tomada de contas especial responsabiliza também o Sr. Juvencharles Lemos Alves (...) , atual prefeito, entretanto este não foi o signatário do repasse e embora a vigência do ajuste tenha alcançada a sua gestão por sucessivas prorrogações da CAIXA mediante Cartas Reversais e Ex-ofício (...) , os créditos ocorreram em 30/6/2000, 29/12/2000, 31/12/2000, 31/1/2001 e 31/7/20019/12/2000 [sic], na gestão do Aveny Andrade Pachêco, (...) , portanto, o Sr. Juvencharles Lemos Alves não deve ser considerado corresponsável na presente TCE, uma vez que a última vistoria ocorreu em 27/16/2001 [rectius: 27/6/2001] e não houve mais continuidade da obra na execução do objeto pactuado referentes ao segundo trecho da estrada vicinal e a construção da ponte de madeira. (peça 6, p. 3) 
Além das citações dos dois ex-prefeitos anteriormente mencionados, a Secex/MA realizou diligência junto à Caixa, a fim de averiguar se haveria saldo na conta bancária específica do Contrato de Repasse 88169-06/1999 (peça 13) . A resposta da instituição bancária indicou que "os recursos encontram-se depositados na conta poupança 0027.022.724-0, cujo saldo em 27.12.2016 importa em R$ 169.802,62" (peça 16, p. 1 - grifos nossos) .
Devidamente citados os Srs. Aveny Andrade Pacheco e Milton da Silva Lemos (peças 11, 12, 15 e 17) , não houve resposta ao TCU.
Por meio da instrução à peça 18, o Auditor Federal de Controle Externo (AUFC) da Secretaria de Controle Externo de Tomada de Contas Especial (SecexTCE) sugeriu que o Sr. Juvencharles Lemos Alves fosse excluído do rol de responsáveis deste processo, apoiando-se nos motivos expostos pela Secex/MA, conforme transcrição acima.
No que tange ao Sr. Aveny Andrade Pacheco, o AUFC destacou que o responsável teria sido notificado pela Caixa em 25/5/2004 (peça 1, p. 13-17) , "ou seja, menos de dez anos da data de ocorrência da primeira irregularidade (2/1/2001) " (parágrafo 23 da instrução à peça 18, p. 4) . Não houve resposta do Sr. Aveny a essa notificação da entidade repassadora dos recursos.
Apesar de ter sido destacado na instrução à peça 18 que o Sr. Aveny Andrade Pacheco foi notificado pela autoridade administrativa antes de decorridos dez anos da data da primeira parcela de débito considerada pela Caixa (2/1/2001) , o AUFC defendeu o arquivamento da TCE em relação a esse responsável pelos seguintes motivos (peça 18, p. 4 - grifos nossos) :
25. Entretanto, a presente TCE foi instaurada pela Caixa somente em 27/8/2014 (...) , mais de dez anos depois da notificação do Sr. Aveny Andrade Pachêco, em desconformidade com os termos do art. 202, parágrafo único, parte inicial, do Código Civil, e mais de treze anos depois da ocorrência da primeira irregularidade (2/1/2001) .
26. Já no âmbito do TCU, a citação ocorreu em 23/11/2016 (peça 11) e foi recebida em 21/12/2016 (peça 15) , ou seja, mais de quinze anos depois da primeira irregularidade e mais de doze anos depois da notificação.
27. O Contrato de Repasse, que inicialmente teria sua vigência até 30/6/2000, sofreu inúmeras prorrogações, muitas das quais ex-officio por parte da Caixa (...) , tendo sua vigência estendida até 29/5/2015, ou seja, quase um ano após a instauração da TCE, mais de onze anos após a notificação do Sr. Aveny Andrade Pachêco e quase quatorze anos após a última liberação de recurso.
28. Cabe destacar que não consta dos autos nenhuma nova notificação ao Sr. Aveny Andrade Pachêco após 29/4/2004 [rectius: 25/5/2004 (peça 1, p. 17) ].
29. Diante do exposto, é patente a violação ao princípio constitucional da ampla defesa e do contraditório em razão do lapso temporal transcorrido, devendo o Sr. Aveny Andrade Pachêco ter suas contas arquivadas nos termos do art. 6º, II, da IN-TCU 71/2012.
O mesmo desfecho de arquivamento dos autos foi sugerido pelo AUFC em relação ao Sr. Milton da Silva Lemos, pelas seguintes razões:
35. (...) o Sr. Milton da Silva Lemos foi notificado em 23/12/2010 por meio [do] Ofício 1743/2010/SR/RSGOV/SL da Caixa Econômica Federal (peça 1, p. 25-27) , que foi recebido em 26/1/2011 (peça 1, p. 29) , ou seja, mais de dez anos depois da data de ocorrência da primeira irregularidade (2/1/2001) .
36. Em resposta a esta notificação, o Sr. Milton da Silva Lemos alegou à Caixa, (...) que não poderia se manifestar acerca do referido contrato por não ter encontrado nos arquivos da prefeitura documentos referentes ao contrato em questão, e que iria providenciar as medidas judicias contra seu antecessor. 
 (...) 
39. Causa espécie também as inúmeras prorrogações do Contrato de Repasse em epígrafe, muitas das quais ex-officio por parte da Caixa (peça 1, p. 105, 109, 111, 119, 121, 123,125, 127, 129) , tendo o término de sua vigência sido prorrogado para 29/5/2015, quase quinze anos após a data inicialmente acordada (30/6/2000) e mais de dez anos após a instauração de uma suposta TCE em 9/12/2004.
40. Além disso, houve uma inegável afronta ao princípio do devido processo legal ao se notificar o responsável quase dez anos após a primeira irregularidade e quase quatro anos antes da instauração da TCE que consta dos autos, que ocorreu em 27/8/2014 (peça 1, p. 229) .
 (peça 18, p. 5 - grifos nossos) 
Ao final da instrução à peça 18, além da exclusão do Sr. Juvencharles Lemos Alves desta TCE, o AUFC sugeriu o arquivamento do processo, sem julgamento do mérito, com fulcro no art. 6º, inciso II, da Instrução Normativa (IN) TCU 71/2012 c/c os arts. 169, inciso VI, e 212 do Regimento Interno/TCU. Foi proposto, ainda, que o Tribunal recomendasse à Caixa, com base no art. 60 da Portaria Interministerial 424/2016[footnoteRef:3], que devolvesse à Conta Única do Tesouro Nacional o saldo de recursos do Contrato de Repasse 88169-06/1999. [3:  Portaria Interministerial 424/2016, dos então denominados Ministérios do Planejamento, Desenvolvimento e Gestão, da Fazenda e da Transparência, Fiscalização e Controladoria-Geral da União:"Art. 60. Os saldos financeiros de recursos de repasse remanescentes, inclusive os provenientes das receitas obtidas nas aplicações financeiras realizadas, não utilizadas no objeto pactuado, serão devolvidos à Conta Única do Tesouro, no prazo improrrogável de 30 (trinta) dias da conclusão, denúncia, rescisão ou extinção do instrumento, sob pena da imediata instauração de tomada de contas especial do responsável, providenciada pela autoridade competente do órgão ou entidade concedente.§ 1º A devolução dos saldos financeiros de recursos de repasse remanescentes, inclusive os provenientes das receitas obtidas nas aplicações financeiras realizadas, não utilizados no objeto pactuado, deverá ocorrer da seguinte forma: (...) II - nos contratos de repasse, o convenente deverá proceder a devolução integral ao concedente.§ 2º Nos casos de descumprimento do prazo previsto no caput, o concedente deverá solicitar a instituição financeira albergante da conta corrente específica da transferência, a devolução imediata, para a conta única do Tesouro Nacional, dos saldos remanescentes da conta corrente específica do instrumento. (...) "] 
Por meio do pronunciamento à peça 19, o diretor da SecexTCE discordou parcialmente da proposta do AUFC, tendo manifestado apoio apenas em relação à manutenção das medidas de exclusão do Sr. Juvencharles Lemos Alves desta TCE e de ser dirigida à Caixa a recomendação mencionada no parágrafo precedente.
Para o diretor, haveria débito a ser ressarcido pelos Srs. Aveny Andrade Pacheco e Milton da Silva Lemos aos cofres do Incra, em suma, pelos seguintes motivos:
o marco inicial do prazo de dez anos previsto na IN TCU 71/2012 (inciso II do art. 6º) seria o dia 30/5/2015, ou seja, o dia imediatamente posterior ao final da vigência do ajuste;
quanto ao Sr. Aveny Andrade Pacheco:
18.	(...) após a vistoria de 4/3/2002, ele prometeu retomar os serviços e, inclusive, solicitou prazo até 30/10/2002 (ofício 183, de 6/9/2002, peça 1, p. 199) para concluir as obras remanescentes. Assim, desde a referida solicitação que ele está consciente da mora em concluir as obras, não podendo ser agraciado com o arquivamento dos autos, sob pena de se beneficiar da própria torpeza. A propósito, o Sr. Aveny designou servidor municipal para acompanhar a vistoria. (peça 19, p. 3) 
em relação ao Sr. Milton da Silva Lemos:
19.	(...) à luz da jurisprudência citada [Acórdão 1304/2018-TCU-Primeira Câmara - relator: Ministro Bruno Dantas] e das informações da penúltima tabela [quadro do parágrafo 14 do pronunciamento à peça 19, p. 3, com datas de notificação dos três ex-prefeitos pela Caixa, entre 2014 e 2013], fica evidente também a ausência de prejuízo ao contraditório e ampla defesa, uma vez que ele foi notificado em 2010[footnoteRef:4], dentro da vigência do ajuste e oito anos depois da última vistoria nas obras (2004) , e que foi [notificado por meio de] citação em 3/1/2017, cerca de 6 anos da notificação [efetuada pela Caixa]. Inclusive, em 28/1/2011 (peça 1, p. 33) , ele apresentou justificativas em resposta à referida notificação, fato que igualmente revela que desde 2011 o responsável tem consciência da pendência na conclusão do objeto. (peça 19, p. 3)  [4:  A notificação da Caixa ao Sr. Milton da Silva Lemos ocorreu, de fato, em 26/1/2011 (peça 1, p. 29) .] 
ambos os ex-prefeitos teriam tido "ciência da irregularidade a ele[s] imputada antes do prazo de dez anos até a sua citação, ou seja, durante os procedimentos de exame das contas por parte do concedente ou no curso da fase interna da TCE", o que não configuraria "prejuízo à defesa em decorrência do transcurso de tal prazo" (parágrafo 17 do pronunciamento à peça 19, p. 3) ;
"embora houvesse saldo suficiente na conta específica", os Srs. Aveny Andrade Pacheco e Milton da Silva Lemos "não tomaram providências para conclusão do objeto contratado" (parágrafo 41 do pronunciamento à peça 19, p. 7) .
Com base nos argumentos expostos nas letras "a" a "e" do parágrafo precedente, o diretor da SecexTCE sugeriu que as contas dos Srs. Aveny Andrade Pacheco e Milton da Silva Lemos fossem julgadas irregulares, com imputação do débito composto pelas seguintes parcelas:
	Valor original (R$) 
	Data da ocorrência

	48.406,48
	2/1/2001

	23.132,41
	23/2/2001

	5.220,00
	23/8/2001

	5.220,00
	23/2/2001

	7.979,22
	23/8/2001

Para o diretor, não teria ocorrido a prescrição da pretensão punitiva, nos termos do Acórdão 1441/2016-TCU-Plenário (redator: Ministro Walton Alencar Rodrigues) , " (...) uma vez que a vigência do contrato de repasse findou em 29/5/2015 (peça 1, p. 129) e o ato de ordenação da citação ocorreu em 17/11/2016 (peça 8) " (parágrafo 40 do pronunciamento à peça 19) . Assim, foi proposta a apenação dos Srs. Aveny Andrade Pacheco e Milton da Silva Lemos, por meio da aplicação individual da multa prevista no art. 57 da Lei 8.443/1992.
O titular da SecexTCE alinhou-se à proposta de encaminhamento sugerida pelo diretor (peça 20) .
***
O Ministério Público alinha-se às conclusões do AUFC.
Desde o momento em que a Caixa detectou, em 27/6/2001, que restava pouco mais de 15% do objeto relativo ao Contrato de Repasse 88169-06/1999 para ser concluído, passaram-se mais de treze anos até a instauração do processo de TCE, cuja formalização se deu somente em 27/8/2014. Até a citação dos Srs. Aveny Andrade Pacheco e Milton da Silva Lemos, considerado o momento no qual os responsáveis tomaram ciência da irregularidade que lhes foi atribuída pelo TCU - 21/12/2016 (peça 15) e 3/1/2017 (peça 17) , respectivamente -, alcançou-se o decurso de mais de quinze anos.
Não obstante haver jurisprudência do Tribunal no sentido de que o prejuízo à defesa deva ser efetivamente demonstrado pela parte[footnoteRef:5] e não assumido, de antemão, pela Corte de Contas, o Ministério Público conclui que, no caso concreto sob exame, houve prejuízo à possibilidade de exercício do contraditório e da ampla defesa por parte dos dois ex-prefeitos citados nos autos - mesmo levando-se em conta que ambos se mantiveram revéis. [5:  Acórdão 1304/2018-TCU-Primeira Câmara (relator: Ministro Bruno Dantas) ; 6.990/2014-TCU-1ª Câmara (relator: Ministro Walton Alencar Rodrigues) ; e 1.772/2017-TCU-Plenário (relator: Ministro-Substituto Augusto Sherman Cavalcanti) .] 
Apesar de terem sido citados nos autos dois ex-prefeitos do município de Amapá do Maranhão/MA para demonstrar o regular emprego dos recursos federais, verifica-se, a partir dos extratos bancários presentes no processo (peça 1, p. 207, 209 e 211) , que os desbloqueios e débitos na conta específica do contrato de repasse ocorreram nos anos de 2000 e 2001, ou seja, todos na gestão do Sr. Aveny Andrade Pacheco.
Desse modo, o Sr. Milton da Silva Lemos não poderia ter sido citado para justificar gastos realizados por seu antecessor quando o mencionado responsável ainda não se encontrava à frente da gestão do município.
Nos termos da nova redação recém-aprovada da Súmula TCU 230[footnoteRef:6], a seguir transcrita, não incorreu o Sr. Milton da Silva Lemos na conduta omissiva de não apresentar a prestação de contas do Contrato de Repasse 88169-06/1999 ou de não tomar as medidas legais contra o Sr. Aveny Andrade Pacheco, visto que essa obrigação ainda não estava vencida nos exercícios de 2005 a 2008 e de 2009 a 2012, durante o mandato daquele ex-prefeito: [6:  Revisão aprovada por meio do Acórdão 206/2020-TCU-Plenário (relator: Ministro Raimundo Carreiro) , na sessão de 5/2/2020.] 
Compete ao prefeito sucessor apresentar a prestação de contas referente aos recursos federais recebidos por seu antecessor, quando este não o tiver feito e o prazo para adimplemento dessa obrigação vencer ou estiver vencido no período de gestão do próprio mandatário sucessor, ou, na impossibilidade de fazê-lo, adotar as medidas legais visando ao resguardo do patrimônio público.
A conduta pela qual o Sr. Milton da Silva Lemos poderia, por hipótese, responder estaria relacionada à não continuidade do empreendimento a partir de 2005, quando se iniciou seu mandato, considerando que havia recursos disponíveis na conta bancária específica do ajuste - mesmo que não seja possível afirmar que o saldo então existente seria suficiente para finalizar as estradas e a ponte no projeto de assentamento. Considerando que eventual questionamento quanto a esse fato seria promovido mais de quinze anos após sua ocorrência, não se mostra adequada a realização de audiência ou citação do ex-gestor com esse intuito.
No que tange à atuação da Caixa, sua ineficiência resta ainda mais evidente quando se verifica que a TCE foi instaurada em 27/8/2014, quando o Contrato de Repasse 88169-06/1999 ainda estava em vigor, considerando que sua vigência se estendeu, após sucessivas prorrogações, a maioria de ofício - sem justificativa aceitável ou sob a inusitada justificativa de existência de processo de TCE em andamento (peça 1, p. 105, 109, 111, 119, 121, 123,125, 127 e 129) -, até 29/5/2015.
Nota-se que a Caixa não atuou de forma diligente e eficiente na busca por uma solução tempestiva com vistas à proteção do erário, considerando que instaurou o processo de TCE antes mesmo de o contrato de repasse ter sua vigência expirada, em desacordo, portanto, com o art. 4º da IN TCU 71/2012.
No caso, se o prazo de vigência do contrato de repasse ainda possibilitava, em maio de 2015, por hipótese, que o munícipio concluísse as obras no projeto de assentamento, não poderia a Caixa nem cobrar a prestação de contas final antecipadamente - sem prejuízo da possibilidade de questionar ou solicitar documentos que comprovassem o emprego parcial de recursos, especificamente aqueles desembolsados em 2000 e 2001[footnoteRef:7] - nem exigir a devolução de recursos com relação a um empreendimento que, teoricamente, apresentava condições de ser concluído, com saldo na conta bancária específica. [7:  Subitem 10.1.1 da Cláusula Décima ("da Prestação de Contas") do Contrato de Repasse 88169-06/1999: "A CONTRATANTE [Caixa] poderá solicitar o encaminhamento de cópias dos comprovantes de despesas, ou de outros documentos, a qualquer momento, sempre que julgar conveniente." (peça 1, p. 85) .] 
Logo após ter verificado, em junho de 2001, que restava apenas 15% para que o objeto do contrato de repasse fosse concluído, a Caixa deveria ter instado o município a apresentar a prestação de contas final dos recursos, sem aventar a possibilidade de prorrogação do ajuste, e fixado prazo de trinta dias para que o município finalizasse as obras[footnoteRef:8]. Somente se esse prazo fosse descumprido, sem a conclusão das obras, e se não fosse apresentada a devida prestação de contas pelo ente federativo, seria esperado que a Caixa adotasse as medidas administrativas que poderiam embasar, no momento oportuno e em caso de não acolhimento de eventual defesa apresentada pelos ex-prefeitos, a instauração de processo de TCE. [8:  Subitem 10.2 da Cláusula Décima ("da Prestação de Contas") do Contrato de Repasse 88169-06/1999: "Constatada irregularidade ou inadimplência na apresentação do Relatório a que se refere o caput desta Cláusula [referência à prestação de contas final], o CONTRATADO será notificado para que, no prazo de 30 (trinta) dias, a contar do recebimento da notificação, adote as providências para sanar a irregularidade ou cumprir a obrigação." (peça 1, p. 85) .] 
O que se viu foi a falta de preocupação da Caixa em exercer sua função fiscalizatória no tempo devido, tendo deixado de exercer tal função, de modo eficaz, especialmente em relação ao Sr. Aveny Andrade Pacheco. Da leitura do expediente à peça 1 (p. 13-15) , dirigido à prefeitura municipal de Amapá do Maranhão/MA em 29/4/2004 (recebido em 25/5/2004 - peça 1, p. 17) , não há menção a qual teria sido a irregularidade cometida pelo ente federativo e nem se, anexo a esse expediente, havia sido encaminhado à referida prefeitura cópia do Relatório de Acompanhamento - RAE Setor Público, de 28/6/2001 (peça 1, p. 171-173) e/ou outra documentação que possibilitasse a devida manifestação do município sobre a inexecução parcial do objeto do contrato de repasse.
O tortuoso e lento caminho trilhado pela Caixa na instauração e no exame desta TCE, em desacordo com a IN TCU 71/2012, mostra que o Tribunal não tem condições, neste momento, de condenar os dois ex-prefeitos - um deles citado por conduta pela qual não poderia responder, no caso, o Sr. Milton da Silva Lemos -, por não terem justificado, em vista da revelia, a inexecução de um empreendimento cujo último desembolso foi promovido no longínquo ano de 2001.
O próprio diretor da SecexTCE, que defendeu, com apoio do titular da unidade técnica, a condenação dos dois ex-gestores citados nos autos, reconheceu que " (...) nesse momento, não há mais possibilidade de se apurar os serviços realizados, devido ao tempo decorrido, pois a realidade não é mais a mesma, seja por causa de ação natural ou intervenções do próprio município." (parágrafo 34 do pronunciamento à peça 19, p. 7) .
Ora, se não há mais viabilidade de se aferir qual teria sido, à época, o percentual de possível aproveitamento da parte executada das obras nos anos de 2000 e 2001, que possibilidade real teriam os Srs. Aveny Andrade Pacheco e Milton da Silva Lemos de apresentarem argumentos e evidências contrárias à conduta que lhes foi imputada nos ofícios citatórios? 
A dificuldade de se resgatar documentos da época e outras evidências capazes, por exemplo, de demonstrar a funcionalidade, à época, da parcela da obra que foi iniciada há vinte anos, implica efetivo prejuízo ao direito constitucional que os responsáveis deveriam ter de exercer o contraditório e a ampla defesa neste processo.
Em vista do raciocínio exposto, o Ministério Público verifica que esta TCE não possuía pressupostos de constituição em agosto de 2014, considerando que, ao menos em tese, o município de Amapá do Maranhão ainda detinha condições de ter concluído o empreendimento antes dessa data. A demora da Caixa em tomar as providências de sua alçada e a opção por promover sucessivas prorrogações do contrato de repasse, muitas delas sem justificativa aceitável, acarretou a impossibilidade, neste momento, de ser buscado o devido ressarcimento ao erário da quantia que foi empregada em empreendimento que restou não finalizado.
A validade e a regularidade dos procedimentos levados a efeito na fase interna da TCE também podem ser questionadas, visto que nenhum dos três ex-prefeitos foi notificado pela Caixa sobre a instauração da TCE, em 27/8/2014, e sobre seus subsequentes desdobramentos.
O Sr. Aveny Andrade Pacheco foi instado pela Caixa a devolver " (...) o montante creditado na conta corrente da Prefeitura de Amapá do Maranhão/MA relativo ao repasse e, se for o caso, os rendimentos de aplicação financeira à Conta única do Tesouro Nacional" por meio de expediente de 29/4/2004 (peça 1, p. 13-15) , com ciência em 25/5/2004 (peça 1, p. 17) .
O Sr. Milton da Silva Lemos foi notificado pela Caixa em 26/1/2011 (peça 1, p. 29) para regularizar a execução das ações para a implantação da infraestrutura do projeto de assentamento ou para devolver o montante que havia sido creditado em favor do município (peça 1, p. 25-27) .
O Sr. Juvencharles Lemos Alves, por sua vez, foi notificado da necessidade de "regularização do contrato ou a devolução dos recursos" (peça 1, p. 39) em 20/5/2013 (peça 1, p. 41) .
Nos termos da alínea "b" do § 1º do art. 10 da IN 71/2012, que dispõe sobre a organização de processos de TCE, devem acompanhar o relatório do tomador de contas, entre outros elementos, as " (...) notificações remetidas aos responsáveis, acompanhadas dos respectivos avisos de recebimento ou de qualquer outro documento que demonstre a ciência dos responsáveis" (grifo nosso) .
Conforme datas anteriormente destacadas, nenhum dos três ex-gestores municipais apontados como responsáveis pela Caixa teve ciência do momento de instauração da TCE e de quais teriam sido as conclusões e fundamentos utilizados pela instituição financeira no correspondente relatório do tomador de contas para dar suporte às imputações de condutas possivelmente irregulares e do consequente débito.
Desse modo, além de problemas em sua constituição, a presente TCE não contou com a devida validade e regularidade na efetivação dos procedimentos que estavam a cargo da Caixa, o que justifica seu arquivamento com base no art. 212 do Regimento Interno/TCU.
Por fim, não há necessidade de excluir o Sr. Juvencharles Lemos Alves destes autos, conforme sugerido pela SecexTCE, considerando que esse ex-prefeito, apesar de ter sido arrolado como responsável na fase interna da TCE, nunca integrou a relação processual perante o órgão de controle externo - não é parte, portanto, nos termos do art. 144 do Regimento Interno/TCU -, por não ter sido citado.
***
Diante do exposto, este membro do Ministério Público de Contas da União manifesta sua concordância em relação à proposta do AUFC da SecexTCE, com ajustes no encaminhamento indicado no parágrafo 57 da instrução à peça 18 (p. 7) , sugerindo, em consequência, o seguinte desfecho para este processo:
arquivar esta TCE, sem julgamento do mérito, com fulcro no art. 212 do Regimento Interno/TCU, por ausência de pressupostos de constituição e de desenvolvimento válido e regular do processo;
determinar à Caixa Econômica Federal, com base na Cláusula 7.3.3 do Contrato de Repasse 88169-06/1999 e no art. 60 da Portaria Interministerial 424/2016, em prazo a ser fixado pelo TCU, que devolva à Conta Única do Tesouro Nacional o saldo de recursos do mencionado contrato de repasse;
dar ciência da deliberação que vier a ser adotada pelo Tribunal ao Instituto Nacional de Colonização e Reforma Agrária (Incra) , à Caixa Econômica Federal, à prefeitura municipal de Amapá do Maranhão/MA e aos Srs. Aveny Andrade Pacheco, Milton da Silva Lemos e Juvencharles Lemos Alves.

não há

Procurador Rodrigo Medeiros de Lima.

TOMADA DE CONTAS ESPECIAL. CONTRATO DE REPASSE. OBRAS DE IMPLANTAÇÃO DE INFRAESTRUTURA EM PROJETO DE ASSENTAMENTO DE REFORMA AGRÁRIA. EXECUÇÃO PARCIAL. CITAÇÃO. REVELIA. ARQUIVAMENTO DOS AUTOS EM RELAÇÃO A UM DOS RESPONSÁVEIS. IRREGULARIDADE DAS CONTAS, COM CONDENAÇÃO EM DÉBITO E MULTA, EM RELAÇÃO AOS DEMAIS RESPONSÁVEIS. CIÊNCIA.

TOMADA DE CONTAS ESPECIAL (TCE)

Secretaria de Controle Externo de Tomada de Contas Especial (SecexTCE).

Cuidam os autos de Tomada de Contas Especial instaurada pela Caixa Econômica Federal em desfavor de Aveny Andrade Pacheco, Milton da Silva Lemos e Juvencharles Lemos Alves, todos ex-prefeitos de Município de Amapá do Maranhão/MA, respectivamente nos períodos de 1997 a 2004, 2005 a 2012 e 2013 a 2016, em razão da execução parcial do objeto do Contrato de Repasse 88169-06/1999, firmado entre o Instituto Nacional de Colonização e Reforma Agrária (Incra) , representado pela Caixa, e o referente ente subnacional, o qual destinava-se à implantação de infraestrutura básica no Projeto de Assentamento Bom Pastor.
O contrato de repasse previa incialmente a construção de 30 km de estadas vicinais divididas em dois trechos distintos, 7 açudes de pequeno porte, um sistema de abastecimento de água composto por dois poços artesianos, dois reservatórios e dois chafarizes.
O ajuste teve vigência no período de 19/12/1999 a 29/5/2015, já consideradas as prorrogações. Para custeio do objeto, foram desembolsadas cinco parcelas, no total de R$ 234.691,06, conforme extratos bancários (peça 1, p. 207, 209 e 211) :
	Data
	Valor (R$) 

	30/6/2000
	        61.002,70

	31/12/2000
	        73.935,80

	29/12/2000
	        55.295,55

	31/01/2001
	        31.257,79

	31/7/2001
	        13.199,22

	Total
	234.691,06

Ao longo da execução das obras, uma das metas foi alterada com a substituição de 2,5 km de estrada vicinal de um dos trechos originalmente contratados por ponte de madeira de 15 metros.
Tendo por base último Relatório de Vistoria Técnica realizada em 04/03/2002 (peça 1, págs. 195/197) , a Caixa verificou o alcance parcial das metas do contrato, sem que, no entanto, houvesse continuidade das obras e perdurasse a vigência da avença:
	Metas alcançadas
	Valor repasse pago (R$) 
	Data

	Sistema de abastecimento de água
	49.814,00
	02/01/2001

	7 açudes de pequeno porte
	49.980,82
	02/01/2001

	Trecho de 7,5 km de estrada
	44.938,13
	23//02/2001

	Subtotal (R$) 
	144.732,95
	
	Metas não atingidas
	Valor repasse pago (R$) 
	Data

	Trecho de 20 Km de estrada
	48.406,48
	02/01/2001

		23.132,41
	23/02/2001

		5.220,00
	23/08/2001

	Ponte de madeira com 15 m de comprimento
	5.520,00
	23/02/2001

		7.979,22
	23/08/2001

	Subtotal (R$) 
	89.958,11
	
Ainda durante a vigência do contrato de repasse, os prefeitos do Município de Amapá do Maranhão/MA, Aveny Andrade Pacheco, Milton da Silva Lemos e Juvencharles Lemos Alves, foram regulamente notificados pela Caixa para realizarem a conclusão das metas não-adimplidas, como se depreende das comunicações a seguir discriminadas:
	Ofício
	Data
	Peça e página
	Destinatário
	Resumo

	389
	29/4/04
	1, p. 13-17
	Aveny Andrade Pacheco
	Solicitando providências para conclusão do objeto contratado

	1743
	23/12/10
	1, p. 25-29
	Milton da Silva Lemos
	
	1203
	24/4/13
	1, p. 37-41
	Juvencharles Lemos Alves
	
	1372
	20/6/13
	1, p. 43-45
	Juvencharles Lemos Alves
	
	1365
	18/11/05
	1, p. 23
	Milton da Silva Lemos
	Negando suspensão da inadimplência municipal

Baldadas as tentativas de solução das pendências de execução das obras, mesmo durante a vigência do contrato, foi instaurada tomada de contas especial em 09/12/2004, a qual resultou em certificação da irregularidade das contas, com a ciência da autoridade ministerial.
No âmbito desta Corte de Contas, foi promovido o regular chamamento aos autos dos responsáveis para apresentação de defesa, à exceção de Juvencharles Lemos Alves, o qual, no entender da instrução inicial unidade instrutiva, não teria contribuído para as despesas impugnadas. 
Na citação, foi imputada aos responsáveis Aveny Andrade Pacheco e Milton da Silva Lemos a seguinte irregularidade:
Ato Impugnado: não consecução dos objetivos pactuados no Contrato de Repasse 88169- 06/199/CAIXA/INCRA, firmado entre a União, por intermédio do Instituto Nacional de Colonização e Reforma Agrária (INCRA, representado pela Caixa Econômica Federal e o Município de Amapá do Maranhão (MA) , objetivando a implantação de infraestrutura básica nos projetos de assentamentos do INCRA, no Projeto de Assentamento Bom Pastor, paralisada com um percentual de 84,24% no que se refere ao executado , conforme Relatório de Avaliação de Empreendimento da Caixa, datado de 26/6/2001, sem evolução até o final da vigência, e não apresentou funcionalidade, nem beneficiou a população municipal.
Apesar de regularmente instados, Aveny Andrade Pacheco e Milton da Silva Lemos não compareceram aos autos para apresentação de defesa ou recolhimento do débito em alcance, arcando com o ônus da revelia nos termos do artigo 12, § 3º, da Lei 8.443/1992.
Em última instrução de mérito, o auditor informante opina pelo arquivamento dos autos em relação a Aveny Andrade Pacheco e a Milton da Silva em razão da impossibilidade material da defesa, haja vista o transcurso de mais de dez anos entre a vistoria das obras e a notificação dos responsáveis, ou entre a notificação e a citação no TCU. Propõe, ainda, a exclusão de Juvencharles Lemos Alves do polo passivo da relação processual.
Divergindo parcialmente do auditor, o diretor de subunidade, com o endosso do titular da Secretaria de Controle Externo de Tomada de Contas Especial, manifesta-se por julgar irregulares as contas de Aveny Andrade Pacheco e de Milton da Silva, condená-los solidariamente ao ressarcimento do débito e aplicar-lhes sanção pecuniária individual, com fulcro nos artigos 16, inciso III, alínea "c", e 57 da Lei 8443/1992. Sugere, ainda, a exclusão de Juvencharles Lemos Alves da relação processual.
O Ministério Público junto ao TCU, ante as razões expostas no parecer à peça 21, acolhe o encaminhamento proposta pelo auditor da Unidade Técnica.
Feito esse introito, decido.
Antecipo que acompanho a manifestação do diretor de subunidade, acolhida pelo titular da SecexTCE, cujos fundamentos, desde logo, incorporo ao meu voto.
Em relação ao último gestor municipal, Juvencharles Lemos Alves, verifico que, embora o contrato de repasse ainda tenha perdurado em parte do seu mandato como prefeito municipal, o dirigente veio a ser notificado pela Caixa há mais de 11 anos da última vistoria realizada pela entidade repassadora, o que, por certo, inviabilizaria a defesa do responsável. Nessa vereda, excluo o agente do polo passivo da relação jurídico-processual.
Essa conclusão não se aplica aos ex-gestores municipais Aveny Andrade Pacheco e Milton da Silva Lemos. Os responsáveis tiveram inequívoca ciência da inadimplência do ajuste ao serem notificados da falta de conclusão das metas do contrato de repasse, há menos do prazo de dez anos da última vistoria, estando, assim, de acordo com as condições de procedibilidade de Tomada de Contas Especial. Não há, portanto, prejuízo ao exercício da defesa desses agentes.
Importa frisar que o contrato de repasse estava em vigor durante o mandato desses responsáveis e, a despeito da notificação das pendências identificadas na última vistoria e da disponibilidade de recursos para saneamento das obras, nada fizeram para concluir as metas do plano de trabalho do ajuste, sem aproveitamento das benfeitorias realizadas.
O responsável Aveny Andrade havia-se comprometido a retomar os serviços pendentes após a vistoria de 4/3/2002. Chegou a requerer prorrogação de prazo, até 30/10/2002 (ofício 183, de 6/9/2002, peça 1, pág. 199) , para execução das obras remanescentes.
O dirigente Milton das Silva foi notificado em 2010, ainda na vigência do ajuste e oito anos após a última vistoria nas obras (2002) . A citação do responsável ocorreu em 3/1/2017, cerca de 6 anos da notificação. Em 28/1/2011 (peça 1, p. 33) , apresentou justificativas em resposta à notificação, o que demonstra a sua inequívoca ciência dos fatos.
No mérito, tanto na fase interna da TCE como na fase externa perante esta Corte de Contas, os responsáveis não enfeixaram prova do regular emprego dos recursos federais, deixando, assim, de dar proveito útil e social das obras das metas parcialmente realizadas. A inércia dos agentes configura ausência de boa-fé e enseja o presto julgamento de mérito pela irregularidade das contas e a condenação dos responsáveis solidariamente ao ressarcimento ao Incra das importâncias abaixo discriminadas, nos termos dos artigos 16, inciso III, alínea "c", da Lei 8.443/1992, combinado com o art. 202 do Regimento Interno do TCU:
	Valor original (R$) 
	Data da ocorrência

	48.406,48
	2/1/2001

	23.132,41
	23/2/2001

	5.220,00
	23/8/2001

	5.220,00
	23/2/2001

	7.979,22
	23/8/2001

		        Valor atualizado da dívida até 18/7/2016: R$ 575.762,98
	Por fim, verificou não ocorreu a prescrição da pretensão punitiva, conforme entendimento firmado pelo Tribunal no Acórdão 1441/2016-TCU-Plenário. A vigência do contrato de repasse expirou em 29/5/2015 (peça 1, p. 129) , oportunidade em que restou definitivamente caracterizada a inadimplência, ao passo que o ato que ordenou a citação dos responsáveis ocorreu em 17/11/2016 (peça 8) , há menos de dez anos do término do prazo do ajuste. Assim, aplico a Aveny Andrade Pacheco e a Milton da Silva Lemos, multa prevista no artigo 57 da Lei 8.443/1992.
	Ante o exposto, voto por que o Tribunal acolha a minuta de acórdão que ora submeto à deliberação do colegiado.
TCU, Sala das Sessões Ministro Luciano Brandão Alves de Souza, em 11 de maio de 2021.
WALTON ALENCAR RODRIGUES 
Relator